臺灣新竹地方法院民事簡易判決
110年度竹北簡字第258號
原      告  黃靜珊  

            林曉玲  


共      同
訴訟代理人  徐文星  
被      告  徐文通  
            周俊志    原住新竹縣○○鄉○○路0段000巷00


受  訴  訟
告  知  人  周澄（即周棟之繼承人）

上列當事人間請求分割共有物事件，本院於民國111年6月14日辯
論終結，判決如下：
    主      文
兩造共有坐落新竹縣○○鄉○○○段○○○地號土地(登記面積一四○平方
公尺，實測面積一五五平方公尺)應分歸原告黃靜珊取得，並由
原告黃靜珊分別按附表欄位㈣、㈤、㈥所示金錢補償原告林曉玲、
被告徐文通、被告周俊志。
原告其餘之訴駁回。
訴訟費用由兩造按附表欄位㈡「分割前持有土地之權利範圍」欄
所示之比例負擔。
    事實及理由
壹、程序部分：
一、按當事人得於訴訟繫屬中，將訴訟告知於因自己敗訴而有法
    律上利害關係之第三人；訴訟之結果，於第三人有法律上利
    害關係者，法院得於第一審或第二審言詞辯論終結前相當時
    期，將訴訟事件及進行程度以書面通知該第三人，民事訴訟
    法第65條第1項、第67條之1分別定有明文。經查，坐落新竹
    縣○○鄉○○○段000地號土地(下稱系爭土地)為兩造共有，應有
    部分如附表欄位㈡所示，被告徐文通將系爭土地全部設定最
    高限額抵押權予訴外人周棟，則本件原告請求判決分割上開
    土地，抵押權人周棟依民法第824條之1第2項規定，就上開
    土地之分割自有法律上之利害關係。又抵押權人周棟業於民
    國87年5月27日死亡，其法定繼承人為周澄，未聲請拋棄或
    限定繼承一節，有原告提出之繼承系統表、戶籍謄本、除戶
    謄本及本院依職權向臺灣基隆地方法院家事庭函查之資料附
    卷可參(見本院卷第103頁至第111頁、第167頁)，爰對周澄
    為訴訟告知(見本院卷第181頁至第183頁)，惟受訴訟告知人
    並未聲明參加本件訴訟。
二、次按訴狀送達後，原告不得將原訴變更或追加他訴，但不甚
    礙被告之防禦及訴訟之終結者，不在此限，民事訴訟法第25
    5條第1項第7款定有明文。又不變更訴訟標的，而補充或更
    正事實上或法律上之陳述者，非為訴之變更或追加，民事訴
    訟法第256條亦定有明文。本件原告起訴時僅聲明請求判決
    將系爭土地被告徐文通、周俊志應有部分以金錢找補，並由
    原告黃靜珊分配被告應有部分，以維土地之有效利用；嗣於
    訴訟進行中，因查知系爭土地有圖簿不符之情形，且經新竹
    縣新湖地政事務所測量後所得之面積為155平方公尺，乃追
    加及更正聲明為：㈠被告應隨同原告至新竹縣新湖地政事務
    所，依新竹縣新湖地政事務所111年1月20日新湖地測字第11
    12300025號函所示之內容，辦理系爭土地之面積更正登記。
    ㈡系爭土地應原物分割，並由原告黃靜珊取得土地之全部，
    再以金錢補償其他共有人等情，有本院111年4月6日、111年
    6月14日言詞辯論筆錄可參(見本院卷第289頁、第333頁)，
    核與前揭規定相符，應予准許。
三、本件被告徐文通、周俊志經合法通知，均未於言詞辯論期日
    到場，核無民事訴訟法第386條各款所列情形，爰依原告之
    聲請，准由其一造辯論而為判決，合先敘明。
貳、實體部分：
一、原告主張：系爭土地為兩造共有，應有部分如附表欄位㈡所
    示，然系爭土地未有不分割之協議，依物之使用目的亦無不
    能分割之情形，惟兩造無法達成分割協議，致系爭土地無法
    分割。又除原告黃靜珊外，其餘共有人持分之土地面積甚小
    ，為使土地完整利用，准予依原告黃靜珊原承購其他共有人
    之價金即每坪新臺幣(下同)14,500元即每平方公尺4,386元
    ，補償其餘共有人。此外，系爭土地登記面積為140平方公
    尺，然有圖簿不符之情形，經新竹縣新湖地政事務所測量後
    實際面積為155平方公尺，故請求被告隨同原告辦理更正系
    爭土地之面積等語。爰依民法第823條、第824條、第881條
    之規定提起本件訴訟，並聲明：㈠被告應隨同原告至新竹縣
    新湖地政事務所，依新竹縣新湖地政事務所111年1月20日新
    湖地測字第1112300025號函所示之內容，辦理系爭土地之面
    積更正登記。㈡系爭土地應原物分割，並由原告黃靜珊取得
    土地之全部，再以金錢補償其他共有人。
二、被告經合法通知，未於言詞辯論期日到場，亦未提出書狀作
    何聲明或陳述。
三、得心證之理由：
㈠、按各共有人，除法令另有規定外，得隨時請求分割共有物，
    但因物之使用目的不能分割或契約訂有不分割之期限者，不
    在此限，民法第823條第1項定有明文。經查，原告主張系爭
    土地為兩造共有，應有部分如附表欄位㈡所示，且無因使用
    目的不能分割之情事，又未定有不分割之協議，然兩造迄今
    就系爭土地之分割方法仍無法達成協議等情，業據原告陳明
    在卷，並有原告提出之土地登記第三類謄本為證(見本院卷
    第17頁至第19頁)。而被告經本院合法通知迄未到場爭執，
    亦未提出書狀作何有利於己之聲明或陳述，以供本院審酌，
    本院依調查證據之結果及斟酌全辯論意旨，堪認原告之主張
    為真實，是原告據以提起本件訴訟，請求分割系爭土地，即
    無不合，應予准許。
㈡、次按土地登記簿所載面積與地籍原圖面積不同時，因面積須
    以圖面為依據，始能計算，自應以地籍原圖為準，惟登記之
    面積如與實際測量所得之面積不符，於共有人間無爭執者，
    法院固得於地政機關辦理更正登記完畢後，為分割共有物之
    判決，或逕依原告請求，參考地政機關實測所得之面積判決
    分割，並於理由欄敘明面積不符情節，待該判決確定後，由
    當事人持向地政機關聲請一併為更正及分割登記(最高法院9
    3年台上字第1635號判決可資參照)。徵之，系爭土地原登記
    面積為140平方公尺，實際面積為155平方公尺，較登記面積
    增加15平方公尺，有新竹縣新湖地政事務所111年1月20日新
    湖地測字第1112300025號函可參(見本院卷第261頁)，而上
    開土地增加之情形，對兩造而言均屬有利，應認不影響土地
    共有人原有之權利。再者，新湖地政事務所亦明確表示倘部
    分共有人提出面積更正之申請，該所亦為受理之，並將發文
    通知他共有人及他項權利人於期限內表示意見，未送達者，
    以公告代替送達，期滿後依規辦理面積更正事宜等情，有新
    竹縣新湖地政事務所111年5月13日新湖地測字第1110001768
    號函附卷可佐(見本院卷第321頁)，則依上開說明，兩造當
    事人於本件分割共有物訴訟確定後，自得持之向地政機關申
    請一併為面積更正及分割登記。準此，原告請求被告應隨同
    原告至新竹縣新湖地政事務所，依新竹縣新湖地政事務所11
    1年1月20日新湖地測字第1112300025號函所示之內容，辦理
    系爭土地之面積更正登記，核屬欠缺權利保護必要，為無理
    由，應予駁回。
㈢、第按分割之方法不能協議決定，或於協議決定後因消滅時效
    完成經共有人拒絕履行者，法院得因任何共有人之請求，命
    為下列之分配：一、以原物分配於各共有人。但各共有人均
    受原物之分配顯有困難者，得將原物分配於部分共有人。二
    、原物分配顯有困難時，得變賣共有物，以價金分配於各共
    有人；或以原物之一部分分配於各共有人，他部分變賣，以
    價金分配於各共有人。以原物為分配時，如共有人中有未受
    分配，或不能按其應有部分受分配者，得以金錢補償之，民
    法第824條第2項、第3項定有明文。又分割共有物，究以原
    物分割，或變價分割為適當，法院應斟酌當事人意願、共有
    物之使用情形、物之經濟效用及全體共有人之利益等情形而
    為適當分割，不受共有人所主張分割方法之拘束。經查：
　１本院於110年8月16日會同兩造及新竹縣新湖地政事務所測量
    人員至現場進行勘測，結果為：系爭土地從新竹縣新豐鄉建
    興路596巷可進入至系爭土地旁，周圍土地作為耕作使用，
    並有一間倉庫，目前土地上有雜草及雜物，除了邊緣有溝渠
    之外無地上物；而水泥道路及水溝皆未位於系爭土地上等情
    ，有本院同日勘驗筆錄、現場拍攝照片及新竹縣新湖地政事
    務所110年8月23日新湖地測字第1102300370號函在卷可參
　　(見本院卷第169頁至第175頁、第187頁至第191頁)。
　２次查，原告林曉玲、被告徐文通、周俊志之權利範圍分別為1
    19985分之3843、719910分之39389、639920分之10226，以
    實際測量面積155平方公尺換算後，其等各自持分之土地面
    積依序為4.96平方公尺(小數點2位以下四捨五入，下同)、8
    .48平方公尺、2.48平方公尺，權利範圍與換算之土地面積
    甚小，是若將原告林曉玲及被告徐文通、周俊志之權利範圍
    土地面積以原物分割方式進行分割，勢必不利於土地之利用
    、減損該土地之價值，故原物分配顯不符合系爭土地利用之
    經濟效益及公共利益，自非適當之分割方案。反觀原告黃靜
    珊持有系爭土地之權利範圍達93%，若將系爭土地全數分歸
    原告黃靜珊所有，將可令其完善規劃及利用系爭土地，使經
    濟效益最大化，並消滅系爭土地之共有關係，使土地所有權
    人單純化。而原告黃靜珊亦已陳明願以金錢補償其餘共有人
    ，則本院審酌系爭土地之現況、共有人之意願、共有物之利
    用及經濟效益等一切情形，認應將系爭土地全部分歸原告黃
    靜珊所有，再由原告黃靜珊以金錢補償原告林曉玲、被告徐
    文通、周俊志為妥適。
　３第查，原告黃靜珊既因分割取得系爭土地之全部，依民法第8
    24條第3項規定，即應由原告黃靜珊為金錢補償原告林曉玲
    、被告徐文通、被告周俊志。而原告黃靜珊前於108年8月起
    至109年5月間，曾以每坪14,500元(經換算後每平方公尺為4
    ,386元)之價格向原共有人買受系爭土地之權利範圍，有原
    告提出之不動產買賣成交案件實際資訊申報書及系爭土地買
    賣價金明細表可憑(見本院卷第21頁至第39頁)，核與本院依
    職權至內政部不動產交易實價查詢服務網查詢之資料大致相
    符(見本院卷第291頁至第292頁)，是認原告黃靜珊主張以每
    平方公尺4,386元之價格補償原告林曉玲及被告2人，應屬合
    理可採。因此，本件原告黃靜珊應以金錢補償予原告林曉玲
    、被告徐文通、周俊志如附表欄位㈣、㈤、㈥所示之金額。
㈣、綜上所述，原告本於共有人之地位，訴請分割系爭土地，應
    予准許。本院復審酌系爭土地之性質、使用情形、經濟效用
    及兩造之意願等一切情狀，認系爭土地全部應分歸原告黃靜
    珊所有，再由原告黃靜珊依附表欄位㈣、㈤、㈥所示之金額分
    別補償原告林曉玲、被告徐文通、周俊志，當為合理、公平
    ，爰判決如主文第1項所示。惟原告於本院追加請求被告應
    協同辦理系爭土地面積更正登記部分，為無理由，應予駁回
    。
四、末按因共有物分割、經界或其他性質上類似之事件涉訟，由
    敗訴當事人負擔訴訟費用顯失公平者，法院得酌量情形，命
    勝訴之當事人負擔其一部，民事訴訟法第80條之1定有明文
    。本件係因分割共有物涉訟，兩造之行為均認係按當時之訴
    訟程度，為伸張或防禦權利所必要，且分割共有物之訴，乃
    形成訴訟，法院不受當事人聲明分割方法之拘束，及審酌兩
    造因本件分割訴訟所得之利益等情，認本件訴訟費用應由兩
    造依附表欄位㈡所示權利範圍比例分擔。
五、訴訟費用負擔之依據：民事訴訟法第80條之1。
中　　華　　民　　國　　111 　年　　6　　月　　30　　日
                  竹北簡易庭    法  官  李宇璿
以上正本係照原本作成。
如對本判決上訴，須於判決送達後20日內向本院提出上訴狀，如
委任律師提起上訴者，應一併繳納上訴審裁判費。
中　　華　　民　　國　　111 　年　　7 　　月　　1 　　日
                                書記官  王恬如
附表：
㈠共有人 ㈡分割前持有土地之權利範圍（換算之面積） ㈢分割後增加分配之土地面積 ㈣應補償 林曉玲之 金額 ㈤應補償徐文通之金額 ㈥應補償周俊志之金額 原告黃靜珊 516767/000000 (000.08平方公尺) 15.92平方公尺 21,755元 37,193元 10,877元 原告林曉玲 3843/000000 (0.96平方公尺) 無 0元 0元 0元 被告徐文通 39389/000000 (0.48平方公尺) 無 0元 0元 0元 被告周俊志 10226/000000 (0.48平方公尺) 無 0元 0元 0元 以更正後之面積155平方公尺計算，每平方公尺單價以4,386元計算(元以下四捨五入)